【裁判字號】    90,簡上,27
【裁判日期】    900608
【裁判案由】    返還價金
【裁判全文】
臺灣臺南地方法院民事判決  九十年度簡上字二七號
    上  訴  人  甲○○
    被上訴人    乙○○
右當事人間請求返還價金事件，上訴人對於中華民國八十九年十二月七日本院臺南簡
易庭第一審判決（八十九南簡字第一四四一號）提起上訴，本院判決如左：
    主  文
上訴駁回。
第二審訴訟費用由上訴人負擔。
    事  實
甲、上訴人方面：
一、聲明：求為判決：(一)原判決廢棄。(二)被上訴人在第一審之訴暨假執行之聲請均駁
    回。
二、陳述：除與原審提出者相同，不再贅引外，另補稱：
    （一）原審認定被上訴人即原告得主張瑕疵擔保責任之法則，而解除與上訴人即
          被告所訂系爭土地之買賣契約，故判准被上訴人請求上訴人返還所給付之
          價金。其判決基礎之理由為「原告購買系爭土地之目的在於耕種」，而被
          告即上訴人隱瞞未告知系爭土地早於八十五年間經劃歸為道路用，故有瑕
          疵存在，被上訴人即原告可依瑕疵擔保法則行使解除權，而憑以請求返還
          所支付之價金。依上所述可知「原告購買系爭土地之目的在於耕種」，此
          點為判決之基礎，惟翻遍原審判決書，未見被上訴人舉證說明，而原審對
          此點唯一之論證為「此亦為被告所不否認」，惟上訴人對此爭點並非不否
          認，上訴人係謂「如原告購買這麼貴的土地來耕種，實不划算」，不僅否
          認原告即被上訴人之說法，且亦質疑此種說法之可能性，惟為原審所不察
          ，且此既為判決基礎之事實，不要求原告舉證，反用被告擬制自認之方式
          為認定，實可見於審判中未加仔細推敲，令素無訴訟經驗之上訴人無從對
          此多加注意，是否可認為判決有附理由，實令人質疑；且此種情形實為學
          者大加韃代之突襲性判決，難以令人信服。
    （二）如不能證明被上訴人即原告購買系爭土地之目的在於耕種，則使用分區為
          何，只影響土地之價值，並不一定能是瑕疵，蓋土地各依其使用分區而有
          不同之作用，土地之通常效用，實難以確定，而即使使用分區○道路預定
          地，亦非毫無價值之地，蓋該地如被徵收，所有人可取得補償金，而依現
          行之補償規定為公告現值加四成（平均地權條例第十條、都市計劃法第四
          十九條），系爭土地八十九年七月公佈之公告現值（即現行之公告現值）
          為每平方公尺新台幣（下同）六千六百元，系爭土地為一五八．三八平方
          公尺，依前所述可得系爭土地如受補償可得一百四十六萬三千四百三十一
          元，比本件買賣之約定價金八十一萬六千元還高。
    （三）另土地買賣為大筆金錢進出之事，當事人謹慎行事，乃人情之常，不比路
          邊買橘子，就算受騙，損失亦小，而土地之使用分區影響土地是否得建築
          ，建築面積多少，對土地之價值影響甚鉅；且使用分區與土地登記謄本一
          樣，任何人均可隨時任意申請，不必所有人之授權或同意，而此又影響價
          值及使用目的，故如原告即被上訴人事先竟不為了解，自可認為有重大過
          失，且上訴人未對其保證土地之使用分區，故依民法第三百五十五條第二
          項之規定，上訴人不負瑕疵擔保責任。況原告即被上訴人事先不了解，實
          屬狡辯，蓋本件買賣土地契約係被上訴人偕用介紹人林玉花、土地代書黃
          正坤至上訴人家中洽談，價格係他們所提出，而且是當場寫成，介紹人林
          玉花並在契約上簽名見證，被上訴人一夥人可謂萬事俱備，上訴人因銀根
          甚緊，故立即同意，被上訴人並立即提出十萬元之定金，效率之高令人讚
          嘆，足見事先已作萬全之準備，怎可能不看使用分區。
    （四）依買賣契約以觀，約定甚詳細，蓋不但一般所約定之事項，還注意到抵押
          權及地上建物之拆除，惟卻不見約定「買地之目的在耕種」，足見其在原
          審主張其目的在耕種，是其事後反悔不欲買地所編之理由。
    （五）另系爭土地既係於八十五年間已劃歸為道路用地，則實為八十九年九月十
          四日簽約日之前發生之事，則與被上訴人即原告於原審所提最高法院四十
          九年台上字第三七六號判例之情形並不相同，故被上訴人並不能依此而為
          主張瑕疵擔保責任。
    （六）另系爭土地重測前為青草崙段七九地號土地，上訴人於七十九年三月五日
          係以每坪三萬五千元向他人購買，而本件買賣價金只約一萬七千零三十一
          元，足見本件買賣土地契約約定之土地價金甚低，上訴人是因急需現金周
          轉方才勉為同意，而且被上訴人又要求上訴人拆除地上物及地基之混凝土
          ，上訴人因此所受之損害約十餘萬元（如有必要，上訴人另行舉證），如
          仍認為被上訴人可舉前述自己之重大過失行為而任意解除契約，則對上訴
          人實不公平，就算鈞院仍認定被上訴人可解除契約，則上訴人因拆除地上
          物所受之損害，被上訴人應負賠償之責。蓋上訴人係因土地買賣契約而拆
          除，現因被上訴人之過失而解除，被上訴人自應負損害賠償之責，上訴人
          並就此可得請求之款項主張與如不受不利判決應返還之價金為抵銷。
    （七）依前所述，可知被上訴人主張本件買賣契約有上訴人未告知使用分區等瑕
          疵，無非是被上訴人不想買土地，又想保住其已繳之價金，所為之卑劣行
          為，否則依雙方所訂土地買賣契約第十條，被上訴人不忠誠履約，則被上
          訴人所繳價金，上訴人可無條件沒收。被上訴人之行為，實屬其不願履約
          之掩飾行為，而其既已不忠誠履約，則上訴人已依前開約定，沒收被上訴
          人所繳之價金，則上訴人自無返還價金之義務。
三、證據：除援用第一審所提證據外，並提出土地登記簿謄本一件、不動產買賣合約
          書一件、不動產買賣契約書一件、計算式二紙等。
乙、被上訴人方面：
一、聲明：求為判決：如主文第一項所示。
二、陳述：除與原審提出者相同，不再贅引外，另補稱：
    （一）上訴人上訴意旨稱被上訴人未舉證購買系爭土地係供耕種之用，惟查：
      １、上訴人於起訴書即已說明購買土地係欲耕種之用，而上訴人於原審八十九
          年十一月二十三日審理中親自應訊，對此亦自認並無爭執（此參原審判決
          書理由三第三頁倒數第四行即明）。依民事訴訟法第二百七十九條之規定
          ，當事人主張之事實經他造自認者，無庸舉證。故上訴人猶指稱被上訴人
          未舉證云云，顯有違誤。
      ２、兩造之契約第十三條載明：上訴人應拆除地上物及土地混凝土。倘非耕種
          之用，何需有此特別約定，亦足證係欲耕種之用。
      ３、另上訴人稱將有徵收補償，故非毫無價值之地云云，惟所謂物之瑕疵，係
          指存在於物之缺點，凡依通常交易觀念或一當事人之決定，認為物具備之
          價值或品質而不具備者，即為物之瑕疵，且不以物質上應具備者為限（最
          高法院七十三年台上字第一一七三號判例參照）。而土地承買人購地依常
          情當然就是要為使用（不論為耕種或建築），故系爭土地確已遭編列為道
          路用地（此有台南市政府都市發展局函附卷可稽），則不惟不可耕種，事
          實上亦無法為任何其它用途，故就被上訴人而言，其通常效用與經濟上價
          值當然嚴重受損，無庸置疑。
      ４、再者，購地用途與是否意在領取徵收補償費乃兩回事，豈可謂若被上訴人
          不能證明其購地係為耕種之用，即表示其購地係為領徵收補償費。
    （二）另上訴人稱被上訴人於訂約之初即知悉系爭土地係道路用地云云，更與事
          實不符：
      １、本件買賣係經介紹人介紹而購買，惟介紹人亦不知遭劃為道路用地之事。
          簽訂買賣契約當日，上訴人出國，遂委請其妻代理，其妻亦未知知。另上
          訴人稱本件買賣一開始即有委請代書，亦非事實；土地代書並未參與買賣
          （僅是受託代草擬契約書），更未受任處理其他事務（係嗣後收受相關文
          件後才委請代書辦理過戶）。況是否曾查詢土地使用分區，並非買賣成立
          要件，一般人於買賣時並無義務必要為申請，故未申請亦無任何過失可言
          。
      ２、系爭土地位於道路邊，土地登記謄本又載地目為田，不論從地形上或謄本
          上實均無法憑空得知會遭劃為道路用地。再者，兩造於簽約當日並未將相
          關文件交付（參契約書第四條載明，於交付餘款時才將相關文件交付即明
          ）亦無從為查證。況被上訴人於八十九年九月二十五日收到相關文件後，
          隔天即行函詢土地使用分區（參台南市政府都市發展局函說明一即明），
          亦與依民法第三百五十六條規定，買受人應按物之性質依通常程序從速檢
          查其所受領之物之規定相符。
      ３、上訴人於簽訂買賣契約前亦未告知，此參其八十九年十月十七日寄發與被
          上訴人之存證信函即知。
      ４、再者，上訴人於原審審理中稱：原告即被上訴人在簽訂之初就已經知道系
          爭土地為道路用地（參八十九年十一月二十三日審理筆錄）申言之，事實
          上上訴人於簽約前即已知遭劃為道路用地之事，則上訴人猶故意不告知（
          甚且於前揭存證信函中尚謊稱其亦不知，此作為已屬可議），依民法第三
          百五十五條第二項但書規定，出賣人仍應負瑕疵擔保責任。
          綜上所述，被上訴人主張依民法第三百五十五條、第三百五十九條規定起
          訴請求於法相符。
    （三）另上訴人稱因被上訴人之過失致解除契約，其拆除地上物受有損害，被上
          訴人有不忠誠之情事云云，被上訴人均否認，被上訴人於本件中並無過失
          已如前述，亦否認其受有任何損害。
    （四）上訴人稱被上訴人於訂約之初已委有代書，故未查證土地使用分區係重大
          過失云云，與事實不符，惟查：
      １、本件於簽訂買賣契約當日之代書，應係屬上訴人委請：證人林玉花（本件
          買賣之介紹人）即證稱：「上訴人請我代找買主，我即找到被上訴人，隔
          天並曾帶被上訴人去看地，後來上訴人即稱其要出國，要買要快，所以本
          件前後不過兩三天，價錢是透過我來協調，價格地點談妥後便要簽約，到
          上訴人家中簽約，我便聯絡代書一起去幫忙寫契約，代書照說好的寫一寫
          後大家就回去了，該地是農地，地上有建物便無法過戶，因我是介紹人，
          我有義務要告知，所以又註明地上物拆除部分。那塊地的前方已有四十米
          道路，不會想到那塊地還會是道路用地，不知上訴人本身是否已早知為道
          路用地」（此參九十年四月二十三日開庭錄高帶即明）。申言之：
          （１）介紹人是受上訴人委託，代書亦是介紹人找來，則代書理應算是上
                訴人方面委請，故上訴人辯稱被上訴人偕同代書來簽約（亦即代書
                是被上訴人方面委請）云云，根本與事實不符。
          （２）再者，縱不論何人委請代書，然本件買賣契約簽約當日之代書僅是
                臨時被找去代寫契約，當時未受任處理其他事務，而代書認雙方已
                談妥故並不過問其他事項，亦是目前一般代書處理之方式，故本件
                根本與所謂將買賣事宜全委任代書之情況不同（嗣後雙方另請其代
                書代辦過戶之事與簽約當日情況不可混為一談）。
          （３）上訴人及介紹人均未告知被上訴人土地被劃為道路用地之事，被上
                訴人尚去看過現場，證人亦證稱土地前方即是一條四十米的大馬路
                （上訴人之存證信函尚提到系爭土地已被徵收過一次），則依一般
                經驗法則，任何人均無從得知還會再被劃為道路用地，且尚有上訴
                人委請之代書在場，代書亦未稱有何不法，介紹人又主動提醒地上
                物拆除等，故被上訴人始出於信賴而簽約，就被上訴人此一無專門
                知識者而言，應已盡到必要注意義務，並無任何過失。豈料反被將
                一軍，稱被上訴人不自行調查云云，情何以堪。另本件是否為介紹
                人與上訴人均刻意隱瞞事實，亦不無疑義。
    （五）上訴人於原審審理中已稱有告知系爭土地是道路用地，並提出存證信函（
          即起訴狀之證四）欲證明其早已告知道路用地之事（參原審八十九年十一
          月二十三日開庭筆錄及錄音帶），申言之，其早知土地被劃為道路用地卻
          刻意隱瞞，其嗣後改稱其亦不知道路用地云云，係卸責之詞（上訴人於九
          十年四月二日開庭前已收到被上訴人答辯書，故開庭時即改稱不知）。況
          被上訴人嗣後瞭解，上訴人原為保生建設公司負責人，其為土地開發建設
          專家，對土地分區利用最為清楚敏銳，豈可能不知。證人雖稱上訴人可能
          不知，但為臆測之詞，仍應以上訴人於原審自認之事實為準。
三、證據：除援用第一審所提證據外，並提出名片一紙。
    理  由
一、本件被上訴人起訴主張伊欲購地耕種，遂與被上訴人就坐落台南市○○區○○段
    九一二地號、地目田、面積一五八．三八平方公尺之土地一筆（以下簡稱系爭土
    地）成立買賣契約，並於民國（下同）八十九年九月十四日與上訴人代理人即上
    訴人配偶吳素琴簽訂不動產買賣合約書，被上訴人且已依約先後交付定金新台幣
    （下同）十萬元及第一期款二十一萬六千元，豈料被上訴人於雇請代書辦理移轉
    登記手續期間申請土地分區使用證明時，始發覺上訴人隱瞞未告知系爭土地早於
    八十五年間經劃歸為道路用地，其通常效用及經濟上價值均減少，被上訴人已於
    八十九年十月十一日向上訴人為解除契約之意思表示，惟上訴人仍拒絕返還前開
    價金等情，爰依買賣之法律關係及民法第三百五十四條、第二百五十九條等規定
    ，提起本訴，求為命上訴人給付三十一萬六千元及自八十九年九月二十五日起至
    清償日止按週年利率百分之五計算之利息之判決。
二、上訴人則以：被上訴人並未舉證證明購買系爭土地之目的在供耕種使用，且上訴
    人於訂約時就系爭土地已於八十五年間經劃歸為道路使用一節並不知情；及土地
    之使用分區證明與土地登記簿謄本者同，任何人均得申請，被上訴人於簽訂契約
    時應已知悉系爭土地為道路用地，如被上訴人事先不先自為了解，應可認為有重
    大過失；又依本件不動產買賣合約書內容以觀，契約內約定甚詳，惟未見約定「
    買地之目的在耕種」等語，足見被上訴人主張購買之目的在供耕種使用云云，係
    事後反悔不欲買地所編理由；況土地之使用分區只影響土地之價值，並不一定是
    瑕疵，蓋土地各依其使用分區而有不同之作用，土地之通常效用，實難以確定，
    而即使使用分區○道路預定地，亦非毫無價值之地，蓋該地如被徵收，所有人可
    取得補償金，而依現行之補償規定為公告現值加四成，依系爭土地八十九年七月
    公佈之現行公告現值為每平方公尺六千六百元計算，系爭土地如受補償可得一百
    四十六萬三千四百三十一元，較本件買賣價金八十一萬六千元為高；另被上訴人
    依契約要求上訴人拆除地上物及地基之混凝土，上訴人因此所受之損害約十餘萬
    元，如認為被上訴人得解除契約，則上訴人因被上訴人之過失而拆除地上物所受
    之損害，被上訴人應負賠償之責，上訴人並就此可得請求款項主張與如不受不利
    判決應返還之價金為抵銷等語，資為抗辯。
三、被上訴人主張伊向上訴人買受系爭土地，並於八十九年九月十四日與上訴人代理
    人即上訴人配偶吳素琴簽訂不動產買賣合約書，被上訴人已依約先後交付定金十
    萬元及第一期款二十一萬六千元（共三十一萬六千元），及系爭土地已於八十五
    年間經劃歸為道路用地等事實，業據提出土地所有權狀、土地登記簿謄本、不動
    產買賣合約書、授權書及台南市政府都市發展局八十九年九月二十四日南都計一
    字第一四四七二號函各一件為證，復為上訴人所不爭執，自應認為真實。又被上
    訴人主張上訴人隱瞞系爭土地早於八十五年間經劃歸為道路用地之關於買賣標的
    物通常效用及經濟上價值減少之事實，未告知被上訴人一節，為上訴人所否認，
    並以前開情詞置辯。是本件爭執之要點首為兩造就系爭土地於契約成立前已經劃
    歸為道路用地一節是否已然知悉？抑雙方均未知悉？或上訴人有隱瞞上開情事致
    被上訴人誤認系爭土地得供耕種使用而向上訴人買受？
四、經查：兩造原不相識，系爭土地係上訴人經由訴外人林玉花居間介紹而與被上訴
    人達成價金八十一萬六千元之買賣意思合致一節，為兩造所不爭，且與證人林玉
    花於本院準備程序到庭證述情形相符（參本院九十年四月二十三日準備程序筆錄
    ）；又被上訴人買受系爭土地係為能供耕種使用，被上訴人迨代書黃正坤申請分
    區使用證明時始知悉系爭土地係道路預定地之事實，復經證人林玉花供述明確在
    卷（參上開同日準備程序筆錄），堪認被上訴人於與上訴人商議本件買賣過程中
    ，已將系爭土地能供耕種使用列入本件買賣契約預定之效用，且就系爭土地係道
    路預定地一節之客觀事實並無所悉，而兩造於就買賣之意思表示達成合致範圍中
    ，並未包含系爭土地之分區○○○道路用地一節無訛。按物之出賣人應擔保其物
    無滅失或減少其通常效用或契約預定效用之瑕疵。所謂通常效用，即一般交易觀
    念上應有之效用，例如保溫杯之保溫，水缸之盛水，電冰箱之冷凍等均是。出賣
    人應擔保其物有此效用，否則保溫杯不保溫，水缸漏水，電冰箱不結冰，即屬有
    瑕疵，出賣人應負瑕疵擔責任。所謂契約預定之效用，即該物在一般交易觀念上
    未必有此效用，但當事人特以契約預定其效用，例如乘馬雖在一般交易觀念上可
    供乘騎，但未必日行千里，若當事人特別定明該馬為馬里駒時，則日行千里即為
    契約預定之效用，因而該馬若只日行五百里時，即為效用之減少。又瑕疵不以物
    質上之瑕疵為限，即法律上之瑕疵亦包括之，例如建築用地之買賣，則禁建法令
    之限制，亦屬瑕疵。如出賣人出售與買受人之土地，登記之地目既為建築用地，
    依民法第三百五十四條第一項規定，自負有擔保其物依第三百七十三條危險移轉
    於買受人時，無滅失或少其價值之瑕疵，或減少其通常效用或契約預定效用之瑕
    疵，如建地在交付前，既屬於運河碼頭用地，依照都市計劃不得為任何建築，則
    不惟其通常效用有所減少，抑且減低其經濟上之價值，從而買受人以此項瑕疵為
    原因，對出賣人解除契約，而請求返還定金及附加利息，自為民法第三百五十九
    條、第二百五十九條第一、二款之所許（最高法院四十九年度台上字第三七六號
    判例）。本件被上訴人於洽談土地買賣過程中，既已將土地能供耕種使用之旨列
    入契約預定之效用範圍，且就土地已經編為道路預定地一節並無所悉，已如前述
    ，則依前開說明及最高法院判例意旨，本件上訴人出售與被上訴人之土地，登記
    地目為田，已兩造已將土地能供耕種使用一節列入契約預定之效用範圍，則上訴
    人依民法第三百五十四條第一項規定，自負有擔保其物依第三百七十三條危險移
    轉於買受人時，無滅失或少其價值之瑕疵，或減少其通常效用或契約預定效用之
    瑕疵，如系爭土地在交付前，既經編為道路用地，依法令已不得供耕種使用，則
    不惟其契約預定之通常效用有所減少，抑且減低其經濟上之價值，從而買受人即
    被上訴人以此項瑕疵為原因，對出賣人解除契約，而請求返還定金及附加利息，
    自為民法第三百五十九條、第二百五十九條第一、二款之所許。上訴人猶以前開
    情詞置辯，自非正當。
五、綜上所述，被上訴人主張以前述瑕疵為原因，對出賣人即上訴人解除契約，爰本
    於買賣之物之瑕疵擔保責任之法律關係，請求上訴人返還已付定金十萬元及部分
    價金二十一萬六千元，合計三十一萬六千元暨自上訴人受領二十一萬六千元時即
    八十九年九月二十五日起至清償日止按週年利率百分之五計算之利息，為有理由
    ，應予准許。原審判命上訴人如數給付，並依被上訴人之聲請酌定相當之擔保金
    額，准為假執行之宣告，於法並無不合。上訴意旨指摘原判決不當，求予廢棄改
    判駁回被上訴人在第一審之訴及假執行之聲請，為無理由，應予駁回。
六、又本件事實已臻明確，兩造其餘攻擊防禦方法及舉證，對判決之結果已不生影響
    ，爰不一一詳為審酌，附此敘明。
七、據上論結，本件上訴為無理由，依民事訴訟法第四百三十六條之一第三項、第四
    百四十九條第一項、第七十八條，判決如主文。
中      華      民      國    九十      年      六      月    八        日
                            臺灣臺南地方法院民事第三庭
~B審判長法  官  吳森豐
~B      法  官  翁金緞
~B      法  官  謝靜慧
右正本證明與原本無異
註明：
    除有合於民事訴訟法第四百三十六條之三規定外，原則上不得上訴。
中      華      民      國    九十      年      六      月    十四      日
~B      法院書記官  白貴珠


司法院資訊處製作；財團法人民間司法改革基金會備份。
